【裁判字號】    97,上訴,2934
【裁判日期】    970828
【裁判案由】    偽造文書等
【裁判全文】
臺灣高等法院刑事判決                97年度上訴字第2934號
上  訴  人  臺灣台北地方法院檢察署檢察官
被      告  甲○○
選任辯護人  劉世興  律師
            林永祥  律師
上列上訴人因被告偽造文書等案件，不服臺灣台北地方法院97年
度訴字第515號，中華民國97年4月29日第一審判決（起訴案號：
臺灣台北地方法院檢察署97年度偵字第5421號），提起上訴，本
院判決如下：
    主  文
上訴駁回。
    理  由
一、公訴意旨略以：被告乙○○、范姜群杰、甲○○與姓名年籍
    不詳之詐騙集團成員共同基於意圖為自己不法所有及偽造文
    書之犯意聯絡，由被告乙○○於97年3月2日，在桃園縣中壢
    市○○路之某咖啡店內提供照片予姓名年籍均不詳，綽號「
    阿信」之人，後於同年月7日下午1時許，由被告范姜群杰及
    甲○○在臺北縣林口鄉重劃區內，將貼有被告乙○○照片，
    名為江信哲之偽造之內政部作業識別證及臺灣臺北地方法院
    檢察署公印、臺灣臺中地方法院檢察署公印、內政部監察委
    員會公印、檢察官周士榆職章及書記官康敏郎職章等物，均
    交付予被告乙○○，並指示被告乙○○於同日下午3 時許，
    至臺北縣新店市一家便利商店接收署名為「臺北地方法院地
    檢署監管科」之傳真公文，並依該資料影印為A4大小之公文
    後，蓋妥偽造之本署公印文備用，再前往指定地點收取款項
    ，足以生損害於上開被冒名之各機關及公務員。嗣於同日上
    午11時許，該詐騙集團之某成員，基於為自己不法所有之犯
    意，假冒中央健康保險局職員、警察及檢察官，撥打電話向
    丁○○及其妻丙○○佯稱其因涉及洗錢防制條例等案件，名
    下所有帳戶資金均須提交檢察官監管清查，並要求丁○○及
    丙○○立即將所有帳戶內之金額全數510 萬元提出，交付監
    管，以免遭凍結，致丁○○、丙○○陷於錯誤，隨即前往銀
    行領錢，惟於領錢途中發覺有異，經查證後始知受詐騙，遂
    報警處理，為警於同日下午4時5分許，在臺北縣新店市○○
    路123 巷26號前，當場查獲前往收取款項之被告乙○○及在
    旁監視被告乙○○之被告范姜群杰、甲○○，始未得逞，並
    於被告乙○○所駕駛之車牌號碼DQ-4109 號自用小客車內扣
    得上開偽造之內政部作業識別證、公印、職章、行動電話 2
    支（電話號碼0000000000號、0000000000號）及偽造之「臺
    北地方法院地檢署監管科」傳真公文及影印公文等物，因認
    被告甲○○涉犯刑法第339條第3項、第1 項之詐欺取財未遂
    罪嫌、刑法第210條之偽造公文書罪嫌、刑法第212條之偽造
    特種文書罪嫌及刑法第217條第1項之偽造印章罪嫌（起訴書
    所犯法條欄漏載刑法第217條第1項之偽造印章罪嫌）云云。
二、按犯罪事實應依證據認定之，無證據不得認定犯罪事實；不
    能證明被告犯罪或其行為不罰者，應諭知無罪之判決，刑事
    訴訟法第154條第2項、第301條第1項分別定有明文。次按事
    實之認定，應憑證據，如未能發現相當證據，或證據不足以
    證明，自不能以推測或擬制之方法，以為裁判之基礎；又認
    定犯罪事實所憑之證據，雖不以直接證據為限，間接證據亦
    包括在內，然而無論直接或間接證據，其為訴訟上之證明，
    須於通常一般之人不致有所懷疑，而得確信其為真實之程度
    者，始得據為有罪之認定；再認定不利於被告之事實，須依
    積極證據，苟積極證據不足為不利於被告事實之認定時，即
    應為有利於被告之認定，更不必有何有利之證據，最高法院
    40年臺上字第86號、76年臺上字第4986號及30年上字第 816
    號分別著有判例意旨可資參照。況刑事訴訟法第161條第1項
    亦規定，檢察官就被告犯罪事實，應負舉證責任，並指出證
    明之方法，是檢察官對於起訴之犯罪事實，應負提出證據及
    說服之實質舉證責任，倘其所提出之證據，不足為被告有罪
    之積極證明，或其指出證明之方法，無從說服法院以形成被
    告有罪之心證，基於無罪推定之原則，自應為被告無罪判決
    之諭知，最高法院92年度臺上字第128 號著有判例意旨可資
    參照。
三、本件公訴人認被告甲○○涉犯刑法第339條第3項、第1 項之
    詐欺取財未遂罪嫌、刑法第210 條之偽造公文書罪嫌、刑法
    第212 條之偽造特種文書罪嫌及刑法第217條第1項之偽造印
    章罪嫌，無非係以被告乙○○、范姜群杰、甲○○之供述、
    被害人丁○○、丙○○之指訴、偽造「台北地方法院地檢署
    監管科」97年3月7日97年度存字第681 號傳真公文書一紙、
    偽造之「台北地方法院地檢署監管科」97年3月7日97年度存
    字第681號公文書1紙（其上蓋用偽造之「臺灣臺北地方法院
    檢察署印」公印文1 枚）附卷可參，並有如附表一編號一、
    四所示之物、如附表二所示偽造之公印共2枚、印章共3枚扣
    案可稽為其論據。訊據被告甲○○固坦承於前開時間，有駕
    駛其母吳桂美所有5353-KQ 號自用小客車搭載被告范姜群杰
    等事實，惟堅詞否認有何偽造文書等犯行，辯稱：伊對於被
    告乙○○、范姜群杰間之詐欺、偽造文書等行為並不知情等
    語。
四、經查：
（一）被告范姜群杰於原審97年4月9日審判期日中以證人身分到
      庭結證稱：伊和甲○○是朋友，彭不知道伊在做什麼，彭
      幫伊開3 天車，伊沒有給他任何報酬，伊曾經想說幫彭加
      油，但這3 天都沒有幫他加油等語，被告乙○○於原審同
      一審判期日中以證人身分結證稱：伊第一次看到甲○○是
      伊被抓到以後，有看到警察也抓他們兩個，在伊被抓之前
      沒有和甲○○有電話聯絡等語，核與被告甲○○所辯：伊
      對於被告乙○○、范姜群杰間之詐欺、偽造文書等行為並
      不知情等語大致相符，且卷附中華電信資料查詢、遠傳電
      信股份有限公司97年3 月31日函及其檢附雙向通聯紀錄資
      料、和信電訊股份有限公司97年3 月31日函及其檢附通聯
      資料等件，查無被告甲○○與被告乙○○、前開綽號「阿
      峰」、「阿信」之成年男子間通聯紀錄，酌以扣案如附表
      一、二所示之物分別係從被告乙○○、范姜群杰身上及乙○○所駕駛車上扣得，是被告甲○○所辯前詞非不足採信
      。
（二）被告乙○○固於97年3月7日於警詢時供承：伊涉嫌夥同甲○○及范姜群杰共同向被害人丁○○、丙○○兩夫妻詐騙
      510 萬元；伊是於97年3月1日看報紙打電話應徵收款員才
      加入，伊負責收款，范姜群杰與甲○○兩人負責監視伊云
      云。然被告乙○○於97年3月8日偵查中供稱：伊之前沒有
      看過甲○○，都是范姜群杰跟伊聯絡的等語，復於原審上
      開審判期日中證稱：因為阿信有跟伊說會有人看著伊去收
      錢，怕伊跑掉，伊因為看到警察抓到兩個人，所以伊警詢
      時才會說范姜群杰與甲○○兩人負責監視伊等語，足認被
      告乙○○於警詢時係因被告甲○○與被告范姜群杰一同為
      警逮捕，故其主觀上推測被告甲○○與范姜群杰是一夥的
      ，而逕為不利於被告甲○○之供述，又徵之公訴人提出之
      被告乙○○、范姜群杰、甲○○之供述、被害人丁○○、
      丙○○之指訴及扣案如附表一、二所示之物等證據，均僅
      能認定被害人丁○○、丙○○為詐欺集團成員所詐騙，被
      告乙○○、范姜群杰參與該犯罪集團詐欺行為並為警查獲
      之事實，以之證明被告甲○○亦涉犯上開偽造文書等犯行
      ，尚嫌失據。
五、綜上所述，本件依公訴人所舉各項證據方法，仍存有合理懷
    疑，尚無法使本院達於確信被告涉有竊盜、行使偽造私文書
    、詐欺取財犯行之程度。此外，復查無其他積極證據足資認
    定被告有何公訴人所指犯行，揆諸首揭說明，自應為其無罪
    之諭知。
六、原審以無積極證據足資證明被告甲○○有公訴人所指之犯行
    ，而諭知無罪之判決，經核並無不合。檢察官上訴意旨以原
    審以被告甲○○於原審審理時供述其知悉同案被告范姜群杰
    當時沒有工作，應被告范姜群杰之要求，連續3 日開車一同
    至台北縣林口鄉等候等情，及同案被告范姜群杰於警、偵訊
    時就其曾於何處與同案被告乙○○碰面前後不一之供述，認
    同案被告范姜群杰之供述顯不可採，認同案被告乙○○所供
    范姜群杰交付伊印章等物時，被告甲○○在場等節，被告甲○○連續3 日與同案被告范姜群杰駕車前往林口、新店等地
    等候，因認被告甲○○於車內當知同案被告范姜群杰所為何
    事等語。
（一）按為貫徹無罪推定原則，檢察官對於被告之犯罪事實，應
      負實質舉證責任。刑事訴訟法修正後第161 條（下稱本法
      第161條）第1項規定「檢察官就被告犯罪事實，應負舉證
      責任，並指出證明之方法」，明訂檢察官舉證責任之內涵
      ，除應盡「提出證據」之形式舉證責任（參照本法修正前
      增訂第163 條之立法理由謂「如認檢察官有舉證責任，但
      其舉證，仍以使法院得有合理的可疑之程度為已足，如檢
      察官提出之證據，已足使法院得有合理的可疑，其形式的
      舉證責任已盡．．．」）外，尚應「指出其證明之方法」
      ，用以說服法院，使法官「確信」被告犯罪構成事實之存
      在。此「指出其證明之方法」，應包括指出調查之途徑，
      與待證事實之關聯及證據之證明力等事項。同條第2、3、
      4 項，乃新增法院對起訴之審查機制及裁定駁回起訴之效
      力，以有效督促檢察官善盡實質舉證責任，藉免濫行起訴
      。刑事訴訟法修正後第163條（下稱本法第163條）釐訂法
      院與檢察官調查證據責任之分際，一方面揭櫫當事人調查
      證據主導權之大原則，並充分保障當事人於調查證據時，
      訊問證人、鑑定人或被告之權利（同條第一項）；另一方
      面例外規定法院「得」及「應」依職權調查證據之補充性
      ，必待當事人舉證不足時，法院始自動依職權介入調查，
      以發見真實（同條第2 項）；再增訂法院依職權調查證據
      前，應踐行令當事人陳述意見之程序（同條第3 項），以
      貫徹尊重當事人查證之主導意見，確保法院補充介入之超
      然、中立。
（二）被害人丁○○、丙○○之指訴、被告乙○○、范姜群杰、
      甲○○之供述、偽造「台北地方法院地檢署監管科」97年
      3月7日97年度存字第681 號傳真公文書一紙、偽造之「台
      北地方法院地檢署監管科」97年3 月7日97年度存字第681
      號公文書1 紙（其上蓋用偽造之「臺灣臺北地方法院檢察
      署印」公印文1 枚）附卷可參，並有如附表一編號一、四
      所示之物、如附表二所示偽造之公印共2枚、印章共3枚等
      ，尚不足以證明被告甲○○有偽造公文書、偽造特種文書
      、詐欺取財等犯行，均已詳如前述，且證據之取捨與證據
      之證明力如何，均屬事實審法院得自由裁量、判斷之職權
      ，茍其此項裁量、判斷，並不悖乎通常一般人日常生活經
      驗之定則或論理法則，又於判決內論敘其何以作此判斷之
      心證理由者，即不得任意指摘其為違法。茲原判決已詳敘
      就卷內證據調查之結果，而為綜合判斷、取捨，認公訴人
      所提證據均不足證明被告有公訴人所指之犯行，其得心證
      的理由已說明甚詳，且所為論斷從形式上觀察，亦難認有
      違背經驗法則、論理法則，或有其他違背法令之情形，自
      不容任意指為違法。公訴人提起上訴，仍執前開情詞而為
      爭執，並對於原審取捨證據及判斷其證明力職權之適法行
      使，仍持己見為不同之評價，而砌詞指摘原判決不當，自
      難認有理由，應予以駁回。
據上論斷，應依刑事訴訟法第368條，判決如主文。
本案經檢察官劉斐玲到庭執行職務。
中    華    民    國    97    年    8     月    28    日
                  刑事第十一庭  審判長法  官  張連財
                                      法  官  林明俊
                                      法  官  楊照男
以上正本證明與原本無異。
如不服本判決，應於收受送達後十日內向本院提出上訴書狀，其
未敘述上訴之理由者並得於提起上訴後十日內向本院補提理由書
（均須按他造當事人之人數附繕本）。
                                     書記官  陳秋雄
中    華    民    國    97    年    8     月    28    日


司法院資訊處製作；財團法人民間司法改革基金會備份。
